臺灣臺東地方法院民事判決　　　　　　　 99年度簡上字第5號
上　訴　人　蔡淑貞
被上訴人　　吳銘桐
訴訟代理人　邱聰安律師
上列當事人間請求清償借款事件，上訴人對於民國99年1 月19日
本院簡易庭98年度東簡字第232 號第一審判決不服，提起上訴，
本院於100年5月11日言詞辯論終結，判決如下：
    主  文
上訴駁回。
第二審訴訟費用由上訴人負擔。
    事實及理由
一、被上訴人於原審主張：上訴人於民國84年11月28日向其借得
    新臺幣（下同）20萬元，兩造約定上訴人應於1 年內清償，
    利息按銀行利率計算等語。並聲明：上訴人應給付被上訴人
    20萬元，及自85年11月29日起至清償日止，按週年利率5 ％
    計算之利息。
二、上訴人於原審則以：上訴人簽立之借據（下稱系爭借據），
    係訴外人即被上訴人之父吳厚生前於83年11月28日交付19萬
    元予上訴人，其與上訴人約定，由上訴人負責供應被上訴人
    每日伙食，至上開19萬元按月扣除3,000元扣完為止，系爭
    借據係上開預付伙食費之領據，並非借款之證明，嗣上訴人
    供應被上訴人伙食長達11年，上開預付之伙食費，應已抵銷
    等語，資為抗辯。並聲明：被上訴人於原審之訴駁回。
三、原審審理結果，為被上訴人部分勝訴之判決，判命上訴人應
    給付被上訴人20萬元，被上訴人其餘之訴駁回，併依職權宣
    告假執行。上訴人不服提起上訴，所為陳述除與在原審所陳
    相同者外，另補陳：被上訴人自84年至98年居住於上訴人所
    有之臺東市○○街58之1 號房屋（下稱系爭房屋），每月應
    給付上訴人租金及水電費2,000 元，合計336,000 元；上訴
    人自84年至95年供應被上訴人每日伙食，被上訴人每月應給
    付上訴人伙食費3,000 元，合計396,000 元。上述二項合計
    732,000 元，上訴人得以此為抵銷之抗辯等語，並聲明：(一)
    原判決廢棄。(二)被上訴人在第一審之訴駁回。被上訴人所為
    答辯，除與在原審主張相同者外，另補陳：被上訴人係住在
    本院卷81頁附圖所示第3 間房屋內，該屋係被上訴人之父吳
    厚原始建築，非上訴人所有等語，並聲明：上訴駁回。
四、兩造不爭執及爭執事項：
  (一)兩造不爭執事項：
  1.系爭借據為上訴人所簽立。
  2.系爭房屋係未辦理保存登記之建物，為被上訴人之父吳厚原
    始興建，惟房屋稅籍登記之納稅義務人為上訴人。
  3.被上訴人自84年至98年居住於系爭房屋如本院卷81頁附圖所
    示第3間房屋。
  (二)兩造有爭執事項：
  1.上訴人有無向被上訴人借款20萬元？
  2.上訴人為抵銷抗辯，有無理由？
  上訴人請求被上訴人給付其租金、水電費、伙食費，有無理
    由？
  上訴人得請求被上訴人給付之金額為若干？得抵銷之金額若
    干？
五、得心證之理由：
  (一)按解釋契約，固須探求當事人立約時之真意，不能拘泥於契
    約之文字，但契約文字業已表示當事人真意，無須別事探求
    者，即不得反捨契約文字而更為曲解（最高法院17年上字第
    1118號判例意旨參照）。經查，被上訴人主張上訴人於84年
    11月28日向其借得20萬元，兩造約定上訴人應於1 年內清償
    ，業據提出系爭借據為證（見原審卷第30頁）。又系爭借據
    係上訴人簽立，為上訴人自認之事實（見本院卷第85頁）。
    系爭借據上記載：「84年11月28日向吳銘銅（應為『桐』之
    誤植）借二十萬玖元正，壹年內還清，利息同銀行」，依其
    文義，堪認係借款，至為明確，被上訴人請求上訴人給付20
    萬元，應屬有據。上訴人抗辯其簽立系爭借據，係因訴外人
    即被上訴人之父吳厚生前於83年11月28日交付19萬元予上訴
    人，與上訴人約定，由上訴人負責供應被上訴人每日伙食，
    至上開19萬元按月扣除3,000元扣完為止，系爭借據係上開
    預付伙食費之領據，並非借款證明云云，顯係反捨契約文義
    別事探求，依上揭最高法院17年上字第1118號判例意旨，上
    訴人此項抗辯，並不可採。
  (二)按二人互負債務，而其給付種類相同，並均屆清償期者，各
    得以其債務，與他方之債務，互為抵銷，民法第334 條第1
    項定有明文。準此，債務之抵銷須彼此互負債務，而其給付
    種類相同，並均屆清償期為要件（最高法院19年上字第1048
    號判例意旨參照）。又抵銷固使雙方債務溯及最初得為抵銷
    時消滅，惟雙方互負得為抵銷之債務，並非當然發生抵銷之
    效力，必一方對於他方為抵銷之意思表示而後雙方之債務乃
    歸消滅，此觀民法第335 條第1 項規定自明。（最高法院29
    年上字第1123號判例意旨參照）。次按主張法律關係存在之
    當事人，須就該法律關係發生所須具備之要件，負舉證責任
    （參見最高法院48年台上字第887 號判例意旨）。上訴人主
    張被上訴人自84年至98年居住於上訴人所有之系爭房屋，每
    月應給付上訴人租金及水電費2,000 元，合計336,000 元；
    上訴人自84年至95年供應被上訴人每日伙食，被上訴人每月
    應給付上訴人伙食費3,000 元，合計396,000 元。上述二項
    合計732,000 元（嗣改稱抵銷金額合計為110 萬元，見本院
    卷第189 頁、第198 頁），上訴人得以此為抵銷之抗辯云云
    。即令上訴人主張曾供應被上訴人居住、水電、伙食之事實
    為真實，惟被上訴人為上訴人之前夫吳智郎之叔，此為兩造
    不爭執之事實（見原審卷第69頁），親屬間彼此供應居住、
    水電、伙食，依一般經驗常理，應以無償為原則，有償為例
    外，上訴人既未能舉證證明被上訴人事先同意其按上開標準
    收費，且未能舉證證明被上訴人應給付之租金及水電費為每
    月2,000 元、伙食費為每月3,000 元，其依上開標準請求被
    上訴人給付租金、水電費、伙食費，即非可採，所為之抵銷
    抗辯，應屬無據。
  (三)按當事人於第二審程序不得提出新攻擊或防禦方法，但因第
    一審法院違背法令致未能提出者；事實發生於第一審法院言
    詞辯論終結後者；對於在第一審已提出之攻擊或防禦方法為
    補充者；事實於法院已顯著或為其職務上所已知或應依職權
    調查證據者；其他非可歸責於當事人之事由，致未能於第一
    審提出者；如不許其提出顯失公平者，不在此限；前項但書
    各款事由，當事人應釋明之，民事訴訟法第447 條第1 項、
    第2 項分別定有明文。此一規定，依同法第436 條之1 第3
    項規定，於簡易訴訟第二審程序準用之。上訴人提出本院收
    狀處於本件訴訟言詞辯論終結前1 日即100 年5 月10日收狀
    之2 份書狀（見本院卷第198至207頁），並表明係增加抵銷
    項目「訴訟詐欺精神賠償20萬元」云云（見本院卷第211 頁
    ），係於簡易訴訟第二審程序提出新攻擊防禦方法，上訴人
    未依上揭民事訴訟法第447 條第2 項規定，釋明有同條第1
    項但書情形，其所提出之此項新攻擊防禦方法，於法不合，
    自非可採。
六、綜上所述，被上訴人依據消費借貸之法律關係，請求上訴人
    給付20萬元，為有理由，應予准許。原審所為上訴人敗訴之
    判決，核無違誤。上訴意旨指摘原判決不當，求予廢棄改判
    ，為無理由，應予駁回。
七、兩造其餘之攻擊防禦方法及未經援用之證據，經本院審酌後
    ，認為均不影響本判決之結果，自無逐一詳予論駁之必要，
    併此敘明。
八、據上論結，本件上訴為無理由，依民事訴訟法第436 條之1
    第3 項、第449 條第1 項、第78條，判決如主文。
中    華    民    國   100    年     5    月    18    日
                  民事庭    審判長法  官  李芳南
                                  法  官  楊憶忠
                                  法  官  陳世源
以上正本係照原本作成。
本判決不得上訴。
附錄：民事訴訟法第436-2條
      對於簡易訴訟程序之第二審裁判，其上訴利益逾第四百六
      十六條所定之額數者，當事人僅得以其適用法規顯有錯誤
      為理由，逕向最高法院提起上訴或抗告。
      前項上訴及抗告，除別有規定外，仍適用第三編第二章第
      三審程序、第四編抗告程序之規定。
中    華    民    國   100    年    5     月    18    日
                                  書記官  莊惠如